【裁判字號】    98,易,15
【裁判日期】    980407
【裁判案由】    詐欺
【裁判全文】
臺灣臺東地方法院刑事判決                98年度易字第15號
公  訴  人  臺灣臺東地方法院檢察署檢察官
被      告  庚○○
                    弄63號
上列被告因詐欺案件，經檢察官提起公訴（97年度偵緝字第201
號），本院判決如下：
    主  文
庚○○共同犯詐欺取財罪，共肆罪，各處有期徒刑肆月。應執行
有期徒刑壹年貳月。
    犯罪事實
一、庚○○於民國97年間結識自稱「陳榮華」之真實姓名、年籍
    不詳成年男子後，因缺錢花用，竟與「陳榮華」及其所屬詐
    騙集團成員自稱「洪偉德」、「楊志誠」、「侯勝文」、「
    江浩文」等真實姓名、年籍均不詳之成年男子，共同基於意
    圖為自己不法所有之犯意聯絡，推由庚○○自97年7月18日
    起至同年月23日止，連續在中國時報刊登「辦門號、換現金
    ，手機換現金，欠錢不求人，快速合法現辦現領，欠費也可
    辦理，歡迎來電比價，洽：0000000000賴小姐」之分類廣告
    ，負責對外蒐集人頭帳戶，嗣丁○○（經本院另案以97年度
    易字第214號判處罪刑確定）於同年7月底某日翻閱上開報紙
    分類廣告後，因迫於經濟上之窘境，遂撥打前揭電話與庚○○聯絡，並詢以有無收購金融機構及郵局帳戶資料，庚○○
    旋即表示願以每一銀行帳戶新臺幣（下同）3千元；郵局帳
    戶2千元之代價，收購銀行或郵局帳戶存摺，丁○○聞言乃
    於96年7月底某日起至同年8月初某日止之不詳時間，按每出
    售一帳戶隔3天再出售一帳戶之頻率，先後三次在庚○○位
    於臺東市○○街24號租屋處外面、附近某便利商店及銀行門
    口，將其甫辦理更換印鑑或新開帳戶完畢之臺灣郵政股份有
    限公司臺東大同路郵局（戶名：丁○○，帳號：0000000000
    0000號，開戶日期：86年5月18日，於96年7月31日辦理更換
    新印鑑完畢，下稱臺東大同路郵局）、臺東區中小企業銀行
    卑南分行（已更名為荷蘭商業銀行卑南分行，戶名：丁○○
    ，帳號：0000000000000號，開戶日期：96年8月3日，下稱
    臺東中小企銀）及其女兒劉憶文（已於96年8月1日改名為劉
    郁雯）在臺東縣臺東市東方大鎮郵局所開立帳戶（戶名：劉
    憶文，帳號：00000000000000號，開戶日期：92年12月29日
    ，下稱臺東東方大鎮郵局）之存摺、木質印鑑章、提款卡及
    提款密碼，按前述約定之金額，販賣予庚○○並交付之，庚○○再將之轉交「陳榮華」與其所屬詐騙集團成員，作為渠
    等詐欺取財之存、提、匯款之用，嗣該詐騙集團所屬自稱「
    洪偉德」、「楊志誠」、「侯勝文」及「江浩文」等真實姓
    名、年籍均不詳之成年男子，自96年7月底某日起至同年8月
    7日止，先後多次以電話向李泉璋訛以其參加抽獎活動，抽
    中特別獎，獎項內容為香港彩票組提供之即期本票（港幣）
    20萬元，但必須先繳交稅金方能兌領云云，致李泉璋因而陷
    於錯誤，於同年8月10日上午某時，前往高雄縣大寮鄉臺灣
    中小企業銀行，匯款20萬元至劉憶文前揭臺東東方大鎮郵局
    帳戶，又於同年月13及14日上午某二時，至同一銀行，各匯
    款21萬2千5百元及30萬元至丁○○上開臺東大同路郵局帳戶
    ；復於96年8月12日上午某時，以電話向丙○○佯以其參加
    抽獎活動，抽中（港幣）20萬元，但必須繳交愛心認購費始
    能兌領云云，致丙○○陷於錯誤，於同年月16日上午10時許
    ，前往花蓮縣吉安鄉宜昌郵局，匯款8萬7千5百元至丁○○
    前開臺東中小企銀帳戶；再於96年8月28日某時，僭稱香港
    彩券管理局人員，以電話向甲○○誆稱其參加抽獎活動，抽
    中（港幣）25萬元，惟必須先行繳納稅金云云，致甲○○陷
    於錯誤，於同日上午10時36分，前往臺北縣五股鄉德音郵局
    ，匯款9萬元至丁○○前述臺東中小企銀帳戶；另於96年8月
    初某日，僭稱為新光購物網「江浩文」組長，以電話向己○○誑稱其抽中該公司所提供之獎項，可獲得（港幣）25萬元
    ，惟必須為慈善捐款云云，致己○○陷於錯誤，於同年月24
    日中午12時30分許，至臺北市中山區台新國際商業銀行大直
    分行，匯款12萬元至丁○○上開臺東中小企銀帳戶，旋遭前
    揭詐騙集團提領一空，嗣李泉璋、丙○○、甲○○及己○○
    察覺受騙，始報警詢線查獲上情。
二、案經臺北市政府警察局大安分局移請臺灣臺北地方法院檢察
    署檢察官呈請臺灣高等法院檢察署檢察長令轉暨臺東縣警察
    局臺東分局報告臺灣臺東地方法院檢察署檢察官偵查起訴。
    理  由
壹、程序方面：
一、被告庚○○於警詢、檢察官偵訊時所為不利於己之供述，並
    無出於強暴、脅迫、利誘、詐欺、疲勞訊問、違法羈押或其
    他不正之方法，均係出於其自由意志，亦無違反法定障礙事
    由期間不得訊問或告知義務之情事，依刑事訴訟法第156條
    第1項、第158條之2規定，自有證據能力。
二、按被告以外之人於偵查中向檢察官所為之陳述，除顯有不可
    信之情況者外，得為證據，刑事訴訟法第159條之1第2項定
    有明文。查偵查中對被告以外之人所為之偵查筆錄，性質上
    本屬傳聞證據，惟現階段刑事訴訟法規定檢察官代表國家偵
    查犯罪、實施公訴，依法其有訊問被告、證人及鑑定人之權
    ，證人、鑑定人且須具結，而實務運作時，檢察官偵查中向
    被告以外之人所取得之陳述，原則上均能遵守法律規定，不
    致違法取供，其可信度極高。職是，被告以外之人前於偵查
    中已具結而為證述，除反對該項供述得具有證據能力之一方
    ，已釋明「顯有不可信之情況」之理由外，不宜遽指該證人
    於偵查中之陳述不具證據能力。本件證人丁○○於97年12月
    17日檢察官訊問時及證人戊○○於偵查中經具結所為之陳述
    ，均未提及檢察官在訊問時有不法取供之情形，要無上開供
    述有顯不可信之情況，依上說明，其等於偵查中經具結後所
    為之證言，自具有證據能力。
三、又法院若已使被告以外之人立於證人之地位接受被告之詰問
    ，則因該被告以外之人業經以證人之身分於審判中具結陳述
    ，而被告亦經給予對該被告以外之人就此事項詰問之機會，
    此時法官亦能目睹該被告以外之人陳述之情形，則該被告以
    外之人先前在司法警察詢問時所為之陳述若與審判中相符者
    ，自得為證據，此觀諸刑事訴訟法第159條之2立法意旨乃以
    該被告以外之人於司法警察詢問時所為陳述與審判中陳述不
    符時，須先前陳述具有較可信之特別情況始得為證據之意旨
    自明。查證人丁○○業經於本院審理時，使之立於證人之地
    位具結陳述，予被告庚○○對其為對質詰問之機會，而先前
    其於97年4月27日第1、2次警察詢中所為之陳述，經核與審
    判中之陳述大致相符，揆諸上開說明，均有證據能力。
四、再被告以外之人於審判外之陳述雖不符刑事訴訟法第159條
    之1至第159條之4之規定，而經當事人於審判程序同意作為
    證據，法院審酌該言詞陳述或書面陳述作成時之情況，認為
    適當者，亦得為證據；當事人、代理人或辯護人於法院調查
    證據時，知有刑事訴訟法第159條第1項不得為證據之情形，
    而未於言詞辯論終結前聲明異議者，視為有前項之同意，同
    法第159條之5定有明文。核其立法意旨在於傳聞證據未經當
    事人之反對詰問予以核實，原則上先予排除。惟若當事人已
    放棄反對詰問權，於審判程序中表明同意該等傳聞證據可作
    為證據，基於尊重當事人對傳聞證據之處分權，及證據資料
    愈豐富，愈有助於真實發見之理念，且強化言詞辯論主義，
    使訴訟程序得以順暢進行，上開傳聞證據亦均具有證據能力
    。本件判決以下所引用證人即被害人李泉璋、丙○○、甲○○及己○○於警詢中所為陳述，業經本院於審理時提示並告
    以要旨，被告庚○○均表示無意見，且同意作為證據，並放
    棄對於上開證人之反對詰問權（參見本院卷第37頁），迄於
    言詞辯論終結前亦未聲明異議，本院審酌該等證據之取得過
    程並無瑕疵，與本案待證事實間復具有相當之關聯性，以之
    作為證據尚無不當，自得採為本案認定事實之依據。
五、本件卷附各銀行及郵局之開立帳戶基本資料、交易明細表、
    郵政跨行匯款申請書、匯款通知書，均為銀行和郵局在業務
    上製作之證明文書，因均係於通常業務上不間斷利用電子設
    備而為規律之記載，記錄時亦無預見日後將作為證據之偽造
    動機，其虛偽之可能性較小，又無顯有不可信之情況，上揭
    業務文書依刑事訴訟法第159條之4第2款規定，亦據有證據
    能力。
六、被告庚○○連續在中國時報刊登之分類廣告6紙，為一般書
    證，與傳聞證據無涉，自有證據能力。
貳、實體方面：
一、訊據被告庚○○矢口否認有何詐欺取財犯行，辯稱：伊並未
    向丁○○收購或借用前揭銀行及郵局帳戶，也沒有將該等帳
    戶存摺等交付他人，伊承認上開中國時報分類廣告係真實姓
    名、年籍均不詳，伊稱呼為「陳大哥」即「陳榮華」之成年
    男子教伊去刊登的，「陳榮華」並借用伊所使用之門號0000
    000000號行動電話（臺灣大哥大易付卡）作為該分類廣告之
    聯絡電話，伊並未收到任何好處，「陳榮華」使用該門號三
    個月後，已將該門號還給伊云云。惟查：
  (一)被告庚○○對於：(1)伊自96年7月18日起至同年月23日止，
    連續在中國時報刊登「辦門號，換現金，手機換現金，欠錢
    不求人，快速合法現辦現領，欠費也可辦理，歡迎來電比價
    ，洽：0000000000賴小姐」之分類廣告；(2)臺東大同路郵局
    00000000000000號帳戶及臺東中小企銀卑南分行（已更名為
    荷蘭商業銀行卑南分行）0000000000000號帳戶，係屬丁○○所開設之帳戶，另臺東東方大鎮郵局00000000000000號帳
    戶則係丁○○之女劉憶文（已更名為劉郁雯）所開立之帳戶
    ；(3)被害人李泉璋先後於96年8月10日上午某時，匯款20萬
    元至劉憶文前揭臺東東方大鎮郵局帳戶，又於同年月13及14
    日上午某二時，各匯款21萬2千5百元及30萬元至丁○○上開
    臺東大同路郵局帳戶；被害人丙○○於96年月16日上午10時
    許，匯款8萬7千5百元至丁○○前開臺東中小企銀帳戶；被
    害人甲○○於96年8月28日上午10時36分，匯款9萬元至丁○○前述臺東中小企銀帳戶；被害人己○○於96年8月24日中
    午12時30分許，匯款12萬元至丁○○上開臺東中小企銀帳戶
    ，隨即遭人提領一空等情，業於本院準備程序及審理時表示
    俱不爭執（參見本院卷第20、21及38頁），核與證人即被害
    人李泉璋於警詢中證稱：伊於96年7月初某日接獲新光購物
    網自稱「洪偉德」之成年男子來電，邀請伊加入會員即可參
    加抽獎，致伊不疑有詐而提供個人基本資料予「洪偉德」，
    嗣於同年7月中旬某日，「洪偉德」對伊訛以新光購物網舉
    辦抽獎活動，伊已中獎，迨同年8月7日某時，復由新光購物
    網自稱「楊志誠」組長之成年男子與伊聯繫，謊稱伊抽中特
    別獎面額（港幣）20萬元之即期本票，惟必須先行繳納稅金
    後才可兌領，致伊陷於錯誤，於同年8月10日上午某時，匯
    款20萬元至劉憶文前揭臺東東方大鎮郵局帳戶，又於同年月
    13及14日上午某二時，各匯款21萬2千5百元及30萬元至丁○○上開臺東大同路郵局帳戶等語（參見臺東縣警察局臺東分
    局信警偵字第0970003173號卷第69至71頁）；證人即被害人
    丙○○於警詢中證述：伊於96年8月12日某時，接獲星光購
    物網際網路兌獎部東森購物開立分行自稱「侯勝文」之成年
    男子來電，佯以星光購物網舉辦抽獎活動，伊之會員打折卡
    卡號PF56824中獎獲得（港幣）20萬元，惟須先繳納9萬元之
    愛心認購費後方可領獎，致伊陷於錯誤，於同年月16日上午
    10時許，前往花蓮縣吉安鄉宜昌郵局匯款8萬7千5百元至丁○○前開臺東中小企銀帳戶等語（參見臺東縣警察局臺東分
    局信警偵字第0960005330號卷第13至15頁）；證人即被害人
    甲○○於警詢中證稱：伊於96年8月28日某時，接獲自稱是
    香港彩券管理局人員之電話，誆稱伊抽中（港幣）25萬元之
    獎項，惟須先行繳納稅金後始可領獎，致伊陷於錯誤，於96
    年8月28日上午10時36分，匯款9萬元至丁○○前述臺東中小
    企銀帳戶等語（參見臺東縣警察局臺東分局信警偵字第0960
    005210號卷第10及11頁）；證人即被害人己○○於警詢時證
    述：伊於96年8月初某日，接獲自稱新光購物網之來電，誑
    稱伊抽中（港幣）25萬元之獎項，嗣於同年月22日某時，復
    由新光購物網自稱「江浩文」組長之成年男子以電話與伊聯
    繫，表示必須先匯款作為慈善捐款抵稅後才可領獎，致伊陷
    於錯誤，於同年月24日某時，將12萬元之款項匯入丁○○前
    述臺東中小企銀帳戶等語大致相符（參見臺東縣警察局臺東
    分局信警偵字第0970003173號卷第2及3頁），並有郵政跨行
    匯款申請書1紙、臺東區中小企業銀行存款往來申請書暨約
    定書1份（含活期儲蓄存款印鑑卡、臺東區中小企業銀行存
    款新開戶作業檢核表、存款類帳卡資料查詢及事故登記登錄
    單各1紙）及臺北縣政府警察局新莊分局泰山分駐所受理詐
    騙帳戶通報警示簡便格式表、內政部警政署反詐騙案件紀錄
    表、臺北縣政府警察局新莊分局泰山分駐所受理各類案件紀
    錄表、臺北縣政府警察局新莊分局泰山分駐所受理刑事案件
    報案三聯單各1紙（以上參見臺東縣警察局臺東分局信警刑
    偵字第0960005210號卷第12、15至18及28至31頁）、臺東區
    中小企業銀行卑南分行對帳單1紙、全戶戶籍資料查詢結果1
    紙、郵政跨行匯款申請書1紙及花蓮縣警察局吉安分局仁里
    派出所受理各類案件紀錄表、受理刑事案件報案三聯單、受
    理詐騙帳戶通報警示簡便格式表各1紙、內政部警政署反詐
    騙案件紀錄表1紙（以上參見臺東縣警察局臺東分局信警刑
    偵字第0960005330號卷第24、30、33及36至40頁）、台新國
    際商業銀行國內匯款回條1紙、臺北市政府警察局中山分局
    大直派出所陳報單及受理各類案件紀錄表各1紙、內政部警
    政署反詐騙案件紀錄表1紙、臺北市政府警察局中山分局大
    直派出所受理刑事案件報案三聯單及受理詐騙帳戶通報警示
    簡便格式表各1紙、口卡片1張、荷蘭銀行（原臺東區中小企
    業銀行）存摺帳卡明細1紙、內政部警政署反詐騙諮詢專線
    紀錄表2份、通聯調閱查詢單2紙、內政部警政署反詐騙案件
    紀錄表3份、高雄縣政府警察局林園分局林園派出所陳報單
    及受理刑事案件報案三聯單各1紙、高雄縣政府警察局林園
    分局林園派出所受理詐騙帳戶通報警示詐騙電話簡便格式表
    2紙、臺灣中小企業銀行匯款申請書（匯款人證明聯）3紙、
    中華電信股份有限公司通話明細清單1份、金融機構聯防機
    制通報單2紙、高雄縣政府警察局林園分局林園派出所受理
    各類案件紀錄表1紙、內政部警政署反詐騙諮詢專線紀錄表1
    份、中國時報分類廣告6紙（96年7月18日至同年月23日）及
    通聯調閱查詢單7份（以上參見臺東縣警察局臺東分局信警
    刑偵字第0960003173號卷第4至10、20、28至34、61至63、
    65、66、68、72、78、79、85、86、88、95、96、98至100
    及170至189頁）、臺灣郵政股份有限公司臺東郵局96年10月
    4日行字第0965001163號函暨附件以局號帳號查詢客戶基本
    資料、96年9月13日行字第0965001102號函暨附件查詢帳戶
    最近交易資料各1份及全戶戶籍資料（完整姓名）查詢結果1
    紙附卷可稽（以上參見臺灣臺東地方法院檢察署97年度偵字
    第2448號卷第50至59及69頁），是以此部分事實已堪認定，
    合先敘明。
  (二)又上開犯罪事實，業據證人丁○○於97年4月27日警詢、同
    年12月17日偵訊及本院審理時證稱：伊於96年8月1日或2日
    間某時（應係同年7月底某日之誤），看到中國時報刊登一
    則「賣手機可得1千元或2千元，請洽賴小姐」之廣告，報紙
    有刊登電話，但伊已經忘記了，當天伊以門號0000000000號
    行動電話與賴小姐聯絡，詢問何以辦手機可以拿到錢，賴小
    姐回稱要連同手機之易付卡或者是存款簿一本也可以賣到3
    千元，並表示若要賣存款簿，要到臺東中小企銀辦理，伊遂
    於同年月3日前往位在臺東縣臺東市○○路之臺東中小企銀
    辦理開戶，可是辦不成，服務人員告知該銀行即將更名為荷
    蘭銀行，不能開戶了，伊就自行前往臺東中小企銀卑南分行
    ，以1百元辦理開戶，該分行就交給伊帳號0000-00000000-0
    存款簿及編號00000000金融卡，伊再以公用電話聯絡賴小姐
    ，約妥於同日下午2時許，在賴小姐位於臺東市○○街24號
    租屋處外面，連同伊開戶之木質印鑑章販賣予賴小姐，伊將
    存款簿賣給賴小姐時，伊之妻子戊○○也知道；警方所提示
    被告庚○○之口卡片就是向伊收購臺東中小企銀存款簿之人
    無訛；伊確實係將所申辦之臺東大同路郵局、臺東中小企銀
    卑南分行及伊女兒劉憶文所有之臺東東方大鎮郵局帳戶存摺
    、提款卡、密碼及木質印鑑章交付被告，伊見過被告3、4次
    ，上揭帳戶提款卡等，都是伊親自交給被告，伊稱呼被告為
    賴小姐，是在臺東市○○街，就是位在臺東市「一家餐廳」
    後面，後來有一名刑警帶伊去找，伊去過那附近，曾經看過
    被告在該處進出，也知道被告是住哪間房子；伊係於96年7
    月底某日至同年8月初某日間，每隔3天左右販賣一帳戶予被
    告，先後共賣了三次；伊曾於96年間將所申辦之銀行帳戶存
    摺，包括印章、密碼等販賣予在庭之被告，伊是看到報紙上
    有刊登小廣告，該廣告是刊登購買易付卡，伊有問被告有無
    收購存摺，被告說「有」，並教伊前往臺東中小企銀即荷蘭
    銀行辦理開戶，伊告知被告前此己因販賣存摺被抓過一次，
    被告表示沒有關係，伊就將存摺等賣給被告並交付之，伊是
    分三次在臺東市「一家餐廳」後面那條路，即臺東市○○街
    被告住處附近，將所有前揭臺東中小企銀、臺東大同路郵局
    及伊女兒劉憶文上開臺東東方大鎮郵局帳戶存摺等，販賣給
    被告並交付之，銀行存摺每本是3千元，郵局存摺則是2千元
    ，共計7千元，伊將前揭帳戶存摺等先交給被告，隔一陣子
    約兩、三天後，伊與妻子戊○○一起前往被告位在臺東市○○街24號租屋處，由戊○○進入屋內向被告本人拿錢，伊則
    在屋外等候；伊可以確定販賣帳戶之對象就是當庭之被告無
    誤，前揭帳戶存摺等均是交給被告，錢也是跟被告拿的，確
    實有販賣存摺予被告，伊根本不認識「陳大哥」，確定沒有
    冤枉被告等語綦詳（參見臺東縣警察局臺東分局信警偵字第
    0970003173號卷第12至14及18頁、臺灣臺東地方法院檢察署
    97年度偵緝字第201號卷第18及19頁、本院卷第66至74頁）
    ，復據證人戊○○於偵查及本院審理時具結證稱：伊老公丁○○有將其本人及伊女兒劉憶文之上揭銀行及郵局帳戶存摺
    等販賣予被告，伊有陪丁○○前去，販賣之地點，第一個地
    點是臺東市「一家餐廳」，第二個地點是某便利商店，第三
    個地點應該是在某銀行之門口，伊知道被告是住在臺東市○○街，因丁○○曾帶伊去過，且刑警也有帶丁○○去過，丁○○是帶伊去洛陽街拿錢，因為被告說先把帳戶寄上去，上
    面的會把錢匯下來，之後才可以給錢，丁○○係先將帳戶賣
    給被告之後，再去被告位於臺東市○○街租屋處，向當庭之
    被告收錢，被告積欠丁○○販賣帳戶的錢，所以伊才與丁○○去被告上址租屋處拿錢；被告向丁○○收購帳戶後，曾至
    伊住處喝酒，並詢問有沒有認識之朋友順便賣帳戶，被告說
    找一些老人家，看有沒有一些老人家可以開設帳戶，但因為
    老人家都是使用農會帳戶，都有明細表，被告不要有明細表
    的，伊不敢找，存摺等物是丁○○賣給被告，並不是伊，伊
    也不認識「陳大哥」等語明確（參見臺灣臺東地方法院檢察
    署97年度偵緝字第201號卷第19頁及本院卷第58至65頁），
    足徵證人丁○○確實曾於前述時間、地點，將其所申辦之上
    開臺東中小企銀卑南分行、臺東大同路郵局及其女劉憶文（
    已於96年8月1日改名為劉郁雯）所開立之臺東東方大鎮郵局
    帳戶，以每一銀行帳戶3千元；郵局帳戶2千元之代價（共計
    7千元），販賣並交付被告，嗣被告將所收購之帳戶存摺等
    轉交「陳榮華」與其所屬詐騙集團成員後，再將購買前揭帳
    戶存摺等之對價，在其位於臺東市○○街24號租屋處，交付
    與證人丁○○一同前往之證人戊○○無訛。是被告辯稱並未
    向證人丁○○收購或借用前開銀行及郵局帳戶存摺等，也沒
    有將該等帳戶交付他人，係真實姓名、年籍均不詳，伊稱呼
    為「陳大哥」即「陳榮華」之成年男子教伊去刊登前述分類
    廣告，並借用伊所使用門號0000000000號行動電話作為該分
    類廣告之聯絡電話云云，顯非實在，委無足取。
  (三)綜上所述，本案事證已臻明確，被告前揭犯行堪以認定，應
    予依法論科。
二、按我國刑法係採取犯罪可區分為正犯與共犯之二元犯罪體系
    ，而關於正犯與共犯之區別理論，學界多數意見係採取所謂
    「犯罪行為支配說」，亦即正犯乃以故意操控整個犯罪流程
    者，即具犯罪支配之決定性角色者，正犯對於犯罪能以自己
    之意思阻止或令其進行，乃把事件掌握在自己手上之決定性
    人物；反之，共犯乃無自己之犯罪支配，在犯罪流程中居邊
    緣角色，僅誘發或促成犯罪者。正犯支配犯罪之具體類型，
    則包括行為支配（直接正犯）、意思支配（間接正犯）與功
    能正犯（共同正犯）等類型。而共同正犯之成立基礎，則在
    於功能支配觀點之分工合作與角色分配關係，亦即二人以上
    之犯罪行為人彼此間具有功能支配關係，具有共同之犯罪決
    意與行為分擔，至於共同犯罪的決意之表達方式，不以明示
    為必要，如依當時情形默示方式足以傳達共同犯罪之決意者
    ，亦屬之（參見林鈺雄著「新刑法總則」，第418至422頁）
    。至於我國司法實務見解，向來則採取「主觀客觀擇一標準
    說」，亦即「以自己共同犯罪之意思，實施構成要件之行為
    者，為正犯；以自己共同犯罪之意思，實施構成要件以外之
    行為者，亦為正犯；以幫助他人犯罪之意思，實施構成要件
    之行為者，亦為正犯；以幫助他人犯罪之意思，實施構成要
    件以外之行為者，始為從犯」。次按共同正犯之意思聯絡，
    原不以數人間直接發生者為限，即有間接之聯絡者，亦包括
    在內。如甲分別邀約乙、丙犯罪，雖乙、丙間彼此並無直接
    之聯絡，亦無礙於其為共同正犯之成立，最高法院著有77年
    台上字第2135號判例可資參照；再共同實施犯罪行為之人，
    在合同意思範圍以內，各自分擔犯罪行為之一部，相互利用
    他人之行為，以達其犯罪之目的者，即應對於全部所發生之
    結果，共同負責；共同正犯間非僅就其自己實施之行為負其
    責任，並在犯意聯絡之範圍內，對於其他共同正犯所實施之
    行為，亦應共同負責，並經最高法院以32年上字第1905號判
    例揭示甚明。本案被告庚○○與「陳榮華」及其所屬詐騙集
    團成員「洪偉德」、「楊志誠」、「侯勝文」、「江浩文」
    等真實姓名、年籍均不詳之成年男子，組合成一電話詐騙集
    團，其運作模式略可分為上、中、下游，即上游者研擬詐騙
    說詞及僱人撥打電話從事詐騙，中游者類如本案被告負責收
    購及調取帳戶等工作，下游者則負責試卡、提款及匯款轉帳
    之工作，渠等間或有互不相識之情形，但彼此藉由其他共犯
    之居中牽線、聯繫，實係參與相同上游者之詐欺組織，且該
    等詐騙集團之犯罪行為，亦未超出渠等各自之犯意聯絡範圍
    ，況被告於報紙刊登分類廣告，對外大肆收購人頭帳戶之所
    為，乃直接分擔參與該詐騙集團為詐欺取財之主要犯行，按
    諸前揭說明，被告就該詐騙集團所屬其他上游及下游共犯所
    實施之行為，自應同負共同正犯之責任。
三、核被告庚○○所為，係犯刑法第339條第1項之詐欺取財罪。
    被告於前揭詐騙集團中係扮演蒐集人頭帳戶之角色，嗣再將
    所蒐集之帳戶，交由集團內其他上游及下游成員持以向被害
    人詐欺取財，乃是分擔參與詐欺取財犯罪構成要件之行為，
    公訴意旨認被告係犯刑法第30條第1項前段、第339條第1項
    之幫助詐欺取財罪，容有誤會，爰於無礙事實同一之範圍內
    ，變更檢察官起訴書所引應適用之法條，附此敘明。被告庚○○與「陳榮華」及其所屬詐騙集團成員「洪偉德」、「楊
    志誠」、「侯勝文」、「江浩文」等真實姓名、年籍均不詳
    之成年男子間，就前揭詐欺取財犯行，均有犯意聯絡及行為
    分擔，皆為共同正犯。被告與「陳榮華」及其所屬詐騙集團
    成員，多次以電話向被害人李泉璋行騙，致被害人李泉璋陷
    於錯誤，接續三次匯款至劉憶文前揭臺東東方大鎮郵局及丁○○上開臺東大同路郵局帳戶，乃係於密切接近之時、地實
    行，侵害同一法益，各行為之獨立性極為薄弱，且自始即係
    出於同一意圖為自己不法所有之目的，依一般社會健全觀念
    ，在時間差距上，難以強行分開，應視為數個舉動之接續實
    行，合為包括之一行為予以評價，屬接續犯，係實質上一罪
    ，僅成立一個詐欺取財罪；至於被告與「陳榮華」及其所屬
    詐騙集團成員，分別以電話向被害人丙○○、甲○○及己○○行騙，致渠等均陷於錯誤，先後匯款至丁○○前開臺東中
    小企銀帳戶之所為，係為滿足各次之財產利益，應為犯意各
    別，況每次詐欺行為，被害人均不相同，手法亦有差異，皆
    為各自獨立之行為，具獨立性，並無密切不可分之接續或集
    合關係，乃係各自獨立構成一詐欺取財罪。是被告所犯上開
    詐欺取財四罪，犯意各別，行為互異，且分別侵害數不同法
    益，核屬實質競合之數罪關係，自應予分論併罰。爰審酌被
    告正值而立之年，身體亦無殘疾，具有相當之謀生能力，竟
    不思循正當途徑賺取金錢，反以參與詐騙集團之方式，向社
    會大眾訛騙金錢，嚴重危害社會秩序，並造成被害人財產上
    之損害，甚至導致某些被害人家庭破碎，所生危害甚鉅，兼
    酌被告之素行非佳，其參與分擔所屬詐騙集團中蒐集人頭帳
    戶之角色，居中聯繫，地位至為重要，悠關該詐騙集團能否
    順利取得詐欺所得款項，且本件被害人不祇一人，被告及其
    所屬詐騙集團詐騙所得金額達101萬元，對被害人財產法益
    所生侵害甚鉅，而被告於犯罪後猶一再飾詞圖卸，態度不佳
    ，且迄未與被害人達成和解，賠償其等因此所受損害，顯乏
    悛悔之意，復衡以被告雖祇有國中畢業之學歷，惟既足以勝
    任詐騙集團中負責對外蒐集人頭帳戶之角色，足見其智識程
    度非低，卻未用於正途，及檢察官請求量處被告（應執行）
    有期徒刑1年2月尚稱允當等一切情狀，依其請求量處如主文
    所示之刑。
四、末按刑法第38條第1項第3款規定因犯罪所得之物得沒收者，
    依同條第3項前段規定，以屬於犯人（已修正為「犯罪行為
    人」）者為限，始得為之，如第三人對於該物在法律上得主
    張權利者，即不在得沒收之列。又所謂犯罪所得之物，乃指
    因犯罪所直接取得之原物而言。若非因犯罪直接所得之物，
    如變賣盜贓或詐欺、侵占之物所得之價金，即不得依此規定
    諭知沒收（最高法院93年度臺上字第4270號判決意旨參照）
    ，是被告庚○○與「陳榮華」及其所屬詐騙集團前揭詐欺所
    得款項，自無從併予宣告沒收，附此敘明。
據上論斷，應依刑事訴訟法第299條第1項前段、第300條，刑法
第28條、第339條第1項、第51條第5款，刑法施行法第1條之1第1
項，判決如主文。
本案經檢察官乙○到庭執行職務。
中    華    民    國    98    年    4     月    7     日
                  刑事第一庭  審判長法  官  蔡崇義
                                    法  官  陳義忠
                                    法  官  康文毅
以上正本證明與原本無異。
如不服本判決，應於判決送達後10日內，向本院提出上訴狀。
                                    書記官  高美枝
中    華    民    國    98    年    4     月    7     日
附錄本案論罪科刑法條全文：
中華民國刑法第339條（普通詐欺罪）
意圖為自己或第三人不法之所有，以詐術使人將本人或第三人之
物交付者，處五年以下有期徒刑、拘役或科或併科一千元以下罰
金。
以前項方法得財產上不法之利益或使第三人得之者，亦同。
前二項之未遂犯罰之。


司法院資訊處製作；財團法人民間司法改革基金會備份。
